【裁判字號】    89,訴,1089
【裁判日期】    920404
【裁判案由】    分割共有物
【裁判全文】
臺灣高雄地方法院民事判決  八十九年度訴字第一○八九號
    原      告    丁○○
    訴訟代理人    張寧律師
    複  代理人    李錦臺律師
    被      告    辰○
    被      告    Ｉ○○
    被      告    Ｈ○○
    被      告    Ｊ○○
    訴訟代理人    壬○○
    被      告    Ｋ○
    被      告    Ｌ○○
    兼右二人
    訴訟代理人    黃○○      .
    被      告    Ｆ○○      .
    被      告    玄○○      .
    被      告    巳○○      .
    被      告    宙○○      .
    被      告    卯○○      .
    被      告    寅○○      .
    被      告    天○○      .
    被      告    Ａ○○      .
    被      告    午○○      .
    被      告    酉○○      .
    被      告    戌○○      .
    兼右二人
    訴訟代理人    申○○      .
    右十九人
    訴訟代理人    Ｅ○○      .
    被      告    子○○      .
    訴訟代理人    癸○○      .
    被      告    戊○○○    .
    被      告    未○○      .
    兼右二人
    訴訟代理人    庚○○      .
    被      告    己○○      .
    被      告    丙○○      .
    兼右二人
    訴訟代理人    乙○○      .
    被      告    宇○○      .
    右  一  人
    訴訟代理人    地○○○    .
    被      告    Ｇ○○      .
    被      告    Ｃ○○○    .
    右  二  人
    訴訟代理人    Ｂ○○○    .
    被      告    亥○○      .
    右  一  人
    訴訟代理人    黃○○      .
    被      告    財政部國有財產局          設台北市大安區○○○路一一六巷
                              .
    法定代理人    辛○○      住台北市大安區○○○路一一六巷一八號
    右  一  人
    訴訟代理人    甲○○      .
    複  代理人    Ｄ○○      .
    被      告    丑○○      .
右當事人間分割共有物事件，本院判決如左：
    主    文
兩造共有坐落高雄市○○區○○段二九九地號，地目建，面積壹仟玖佰陸拾壹平方公
土地，准予分割；其分割方法為如附圖一編號Ａ、Ｂ所示部分面積共貳佰肆拾伍點壹
貳伍平方公尺分歸原告、被告己○○、乙○○、丙○○取得，並依原告應有部分二分
之一，被告己○○應有部分四十分之六、被告乙○○、丙○○應有部分各四十分之七
保持共有；編號Ｃ部分面積壹仟柒佰壹拾伍點捌柒伍平方公尺，分歸其餘被告取得，
並依附表二所示分割後應有部分保持共有。
訴訟費用由原告負擔。
    事    實
甲、原告方面：
  一、聲明：
    (1)兩造共有坐落高雄市○○區○○段二九九地號，地目建，面積一千九百六十一
      平方公尺土地准予分割，其分割方法為：如附圖一所示Ａ、Ｂ部分面積共二百
      四十五．一二五平方公尺分歸原告及被告己○○、乙○○、丙○○，依原告應
      有部分二分之一，被告己○○應有部分四十分之六、被告乙○○、丙○○應有
      部分各四十分之七保持共有，其餘面積分歸其餘被告依其應有部分比例保持共
      有。
    (2)訴訟費用由被告負擔。
  二、陳述：
    (1)坐落高雄市○○區○○段二九九地號土地，為兩造所共有，而系爭土地並無不
      能分割之事由，經原告屢次催促協議分割，均因部份被告置之不理，爰依法請
      求分割。
    (2)又系爭土地之各共有人多已分別興建房屋，為免日後所興建之房屋遭拆除，是
      請求將原告及被告乙○○、丙○○、己○○所興建房屋坐落位置之土地分予原
      告及被告乙○○、丙○○、己○○依比例共有，此外如附圖一所示編號Ｂ位置
      之土地，願留供其他被告通行。
  三、證據：提出土地登記謄本為證，並聲請本院會同高雄市前鎮地政事務所人員勘
      測現場。
乙、被告戊○○○、未○○、庚○○、宇○○方面：
  一、聲明：請求判決駁回原告之訴。
  二、陳述：願與其他被告保持共有。
丙、被告己○○、丙○○、乙○○方面：
  一、聲明：請求判決駁回原告之訴。
  二、陳述：被告三人均願與原告共有。
丁、被告Ｈ○○、Ｉ○○、Ｊ○○方面：
  一、聲明：請求判決駁回原告之訴。
  二、陳述：願與其他被告保持共有。
戊、被告財政部國有財產局方面：
  一、聲明：請求判決駁回原告之訴。
  二、陳述：同意與其他被告保持共有。
己、被告Ｋ○、Ｌ○○、黃○○、亥○○方面：
  一、聲明：請求判決駁回原告之訴。
  二、陳述：願與其他被告保持共有，但希望原告分到土地旁邊之巷子供做兩造通行
      使用。
庚、被告丑○○方面：
  一、聲明：請求判決駁回原告之訴。
  二、陳述：願與其他被告保持共有。
辛、被告辰○、子○○、Ｆ○○、玄○○、Ａ○○、巳○○、宙○○、卯○○、寅○○、天○○、午○○、酉○○、戌○○、申○○、Ｇ○○、Ｃ○○○方面：
    被告未於最後言詞辯論期日到場，惟據渠於前言詞辯論期日所為之聲明及陳述如
    下：
  一、聲明：請求判決駁回原告之訴。
  二、陳述：願意與被告己○○、乙○○、丙○○以外之被告共有，但希望原告將分
      得土地之通道部分留下，供所有人通行。
    理    由
一、本件被告辰○、子○○、Ｆ○○、玄○○、Ａ○○、巳○○、宙○○、卯○○、
    寅○○、天○○、午○○、酉○○、戌○○、申○○、Ｇ○○、Ｃ○○○經合法
    通知，未於最後言詞辯論期日到場，核無民事訴訟法第三百八十六條所列各款情
    形，爰依原告之聲請，由其一造辯論而為判決。
二、原告主張坐落高雄市○○區○○段二九九地號土地，為兩造所共有，而系爭土地
    並無不能分割之事由，經原告屢次催促協議分割，均因部份被告置之不理，是請
    求將原告及被告乙○○、丙○○、己○○所興建房屋坐落位置之土地分予原告及
    被告乙○○、丙○○、己○○，並依比例保持共有，而附圖一所示編號Ｂ位置之
    土地，願留供其他被告通行等語。而被告則均稱：願保持共有，但希望原告分得
    之土地旁原巷道位置仍留供巷道使用等語資為抗辯。
三、按共有人得隨時請求分割共有物，但因物之使用目的不能分割或契約定有不可割
    之期限者，不在此限，又共有物之分割，依共有人協議之方法行之，分割之方法
    不能協議者，法院得依任何共有人之聲請，以原物分配於各共有人，民法第八百
    二十三條第一項、第八百二十四條第一項第一款分別定有明文。查系爭坐落高雄
    市○○區○○段二九九地號土地為建地，由兩造所共有一節，有土地登記謄本在
    卷可按，故依其使用目的並非不能分割，而兩造間亦無不分割之約定，復為兩造
    所不爭執，另原告提起本件訴訟之時，所提分割方案為被告所不同意，故兩造並
    未能達成分割協議，是揆諸前開法條之規定，原告請求分割系爭土地，洵屬有據
    。
四、又按請求共有物之分割，應由法院依民法第八百二十四條命為適當之分配，不受
    當事人主張之拘束。再按「分割共有物，以消滅共有關係為目的。法院裁判分割
    共有土地時，除因該土地內部分土地之使用目的不能分割（如為道路），或部分
    共有人仍願維持其共有關係，應就該部分土地不予分割或准該部分共有人成立新
    共有關係外，應將土地分配於各共有人單獨所有」最高法院六十九年台上字第一
    八三一號判例可資參照。是有關共有物之分割，在參酌當事人之聲明、共有物之
    性質、經濟效用及全體共有人之利益等因素下，若共有人願就分得之土地與他共
    有人維持共有關係時，並非不得另成立新共有關係。經查：系爭二九九地號土地
    上前業經原告及被告子○○、未○○、宇○○、庚○○、Ｃ○○○、戊○○○、
    Ｈ○○、Ｇ○○、酉○○、辰○、黃○○、Ｌ○○、巳○○、玄○○、Ｋ○分別
    建造樓房，而被告財政部國有財產局則未曾建有房屋等情，已經本院會同高雄市
    前鎮地政事務所人員至現場勘測屬實，且製有勘驗筆錄及複丈成果圖附卷可稽，
    並有原告提出之照片二十八張附卷足按。是依此觀之，如欲就原物依共有人之應
    有部分分割，則若非造成部分建物將占用他人土地，即有部分共有人所取得之土
    地零散，而減損其利益，現原告就其主張應分得之土地即附圖一所示編號Ａ、Ｂ
    部分，既陳明願與被告己○○、丙○○、乙○○保持共有，至其餘被告於本院審
    理中亦分別陳明願就原告主張以外之土地即附圖一所示Ｃ部分面積，與他被告繼
    續保持共有（見本院八十九年八月三十日言詞辯論筆錄、九十年五月二十八日言
    詞辯論筆錄、九十年十月十七日言詞辯論筆錄、九十一年五月二十日言詞辯論筆
    錄、九十一年十二月十三日言詞辯論筆錄、九十二年一月十日言詞辯論筆錄、九
    十二年二月十二日言詞辯論筆錄），則依上揭說明，在考量系爭土地上已有部分
    共有人興建房屋、全部分割後之經濟效益及共有人願保持共有之意願下，應由原
    告與被告己○○、丙○○、乙○○就所分得之部分保持共有，其餘被告亦就所分
    得之土地按其應有部分維持共有。
五、從而，原告請求將坐落高雄市○○區○○段二九九地號，面積一千九百六十一平
    方公尺土地准予分割，即有理由，應予准許。其分割方法則為如附圖一所示Ａ、
    Ｂ部分面積共二百四十五．一二五平方公尺分歸原告及被告己○○、乙○○、丙○○，依原告應有部分二分之一，被告己○○應有部分四十分之六、被告乙○○
    、丙○○應有部分各四十分之七保持共有，編號Ｃ部分面積一千七百十五點八七
    五平方公尺，分歸其餘被告取得，並依附表二所示分割後應有部分保持共有。
六、再原告就所分得如附圖一所示Ｂ部分土地面積三十五．一二五平方公尺，已陳明
    願留供兩造做為巷道使用，並陳明願負擔全部訴訟費用，是依此，被告即得通行
    上揭土地，且本院就訴訟費用之負擔亦命如主文所示，附予敘明。
七、結論：本件原告之訴為有理由，依民事訴訟法第三百八十五條第一項前段、第七
    十八條、第八十一條第二款，判決如主文。
中      華      民      國    九十二    年      四      月      四      日
                              臺灣高雄地方法院民事第二庭
~B法      官  楊國祥
右為正本係照原本作成。
如不服本判決，應於送達後廿日內，向本院提出上訴狀並表明上訴理由，如於本
判決宣示後送達前提起上訴者，應於判決送達後十日內補提上訴理由書（須附繕本）。
中      華      民      國    九十二    年      四      月      四      日
~B法院書記官  蔡雅萍


司法院資訊處製作；財團法人民間司法改革基金會備份。
